【裁判字號】    97,審交易,439
【裁判日期】    980421
【裁判案由】    過失致死
【裁判全文】
臺灣高雄地方法院刑事判決           97年度審交易字第439號
公  訴  人  臺灣高雄地方法院檢察署檢察官
被      告  乙○○
選任辯護人  陳正男律師
上列被告因過失致死案件，經檢察官提起公訴（97年度調偵字第
795 號），本院判決如下：
    主  文
乙○○犯過失致人於死罪，處有期徒刑拾月。
    事  實
一、乙○○考領有重型機車駕駛執照，而於民國96年9 月1 日上
    午10時45分許，騎乘車號XSW-582 號重型機車，沿高雄市三
    民區○○○路由南往北方向行駛，行經大豐二路與建工路口
    時，原應注意汽車行駛時，駕駛人應注意車前狀況，隨時採
    取必要之安全措施，而當日天候晴朗，日間自然光線，柏油
    路面乾燥、無缺陷，亦無障礙物，視距良好，且依其智識、
    能力，並無不能注意之情事，詎疏未注意王聰騎乘車號WBW-
    873 號輕型機車，沿高雄市○○區○○路由東往西方向行駛
    至該處，而貿然以時速40公里之速度，行駛通過上開交岔路
    口，王聰亦因疏未注意車前狀況，而閃避不及，致騎乘輕型
    機車與乙○○騎乘之重型機車右前車身發生擦撞，王聰因而
    人車倒地，受有腦幹衰竭、頭部外傷併顱骨骨折及多處顱內
    出血等傷害。嗣經警據報到場處理，將王聰與乙○○一同送
    醫急救，王聰經急救後，仍於96年9 月2 日晚間10時50 分
    許，不治死亡。
二、案經甲○○即王聰之女訴由高雄市政府警察局三民第二分局
    報告臺灣高雄地方法院檢察署檢察官偵查起訴。
    理  由
一、訊據被告固不否認有於上揭時、地，騎乘車號XSW-582 號重
    型機車與被害人王聰騎乘之輕型機車發生擦撞而肇事，被害
    人因而受有如事實欄所載之傷害，經送醫急救後仍不治死亡
    之事實，惟矢口否認有何過失致死之犯行，辯稱：當時其騎
    乘機車駛入大豐二路與建工路口時，行車管制燈號為綠燈，
    進入該該交岔路口後，燈號始變換成黃燈，其騎乘機車超過
    上開交岔路口逾2 分之1 時，因瞥見右方沿建工路東往西方
    向有人影衝出，方才注意前方燈號已轉換為紅燈，因其已快
    通過上開交岔路口，遂加速繼續向前行駛，詎對方未注意其
    騎乘機車在行進中，竟騎乘機車衝出，致兩機車相撞而肇事
    ，是本件道路交通事故係因被害人闖越紅燈，且未讓已在道
    路行進中之被告所致，被告並無過失云云。
二、經查：
  (一)被告考領有重型機車駕駛執照，於96年9 月1 日上午10時45
    分許，騎乘車號XSW-582 號重型機車，沿高雄市三民區○○
    ○路由南往北方向行駛，行經大豐二路與建工路口時，與被
    害人王聰騎乘車號WBW-873 號輕型機車發生擦撞而肇事，被
    害人因而人車倒地，並受有腦幹衰竭、頭部外傷併顱骨骨折
    及多處顱內出血等傷害，嗣經警據報到場處理，將被告與被
    害人一同送醫急救，被害人經急救後，仍於96年9 月2 日晚
    間10時50分許，不治死亡等事實，業據被告供承不諱，核與
    證人即被害人女兒甲○○證述情節相符，並有現場蒐證照片
    14張、監視器翻拍照片2 張，以及診斷證明書、道路交通事
    故現場圖相驗屍體證明書、法醫驗斷書、出院病歷摘要、本
    院辦理刑事案件電話紀錄查詢表、交通部公路總局高雄區監
    理所97年10月17日函、高雄市監理處97年10月16日函、高雄
    市政府交通局97年10月21日函各1 份在卷可稽，而堪認定。
  (二)高雄市三民區○○○路與建工路之交通號誌，於96年9 月1
    日採二時相模式運作，第一時相建工路對開，時相秒數75秒
    （包括黃燈4 秒，全紅2 秒）；第二時相大豐二路對開45秒
    （包括黃燈4 秒，全紅2 秒）。號誌由幹線綠燈轉換成支線
    綠燈，或支線綠燈轉換為幹線綠燈，皆需先變換黃燈（4 秒
    ），再轉換為四面全紅（2 秒），故大豐二路南向北方向上
    之黃燈燈號變換為紅燈燈號時，建工路上之燈號亦應為紅燈
    ，俟2 秒後始變換綠燈，此有高雄市政府交通局97年11月13
    日函1 份在卷可佐（見本院卷第38頁），是騎乘機車沿高雄
    市三民區○○○路由南往北方向，行駛進入大豐二路與建工
    路之交岔路口時，如行車管制燈號仍為綠燈，則因燈號由綠
    燈變換成紅燈之前，會先變換成黃燈4 秒，故機車由大豐二
    路駛入該路與建工路口時，行車管制燈號為綠燈，縱使進入
    上開交岔路口後，燈號隨即轉換成黃燈，亦有4 秒之時間，
    供行駛通過上開交岔路口。又被告係以每小時30公里或40公
    里之速度，行駛通過上開交岔路口，此經被告於警詢、偵查
    中及本院審理中，供述明確（見臺灣高雄地方法院檢察署96
    年度偵字第2563 9號偵查卷第15頁、第32頁、本院卷第104
    頁）；而高雄市○○區○○路東向西之快、慢車道，各寬6.
    6 公尺、4.5 公尺，合計11.1公尺，加計建工路西向東之快
    、慢車道，則建工路總寬合計22.2公尺，此有道路交通事故
    現場圖1 份在附卷可憑（見同上偵查卷第12頁），若被告騎
    乘機車以時速每小時30公里或40公里之速度，沿高雄市三民
    區○○○路由南往北方向，行駛進入上開交岔路口，因每小
    時30公里或40公里之速度，換算每秒鐘行駛之距離為8.3 公
    尺或11.1公尺（計算式＝【30公里或40公里×1,000 公尺】
    ÷【60分鐘×60秒】），則以前開速度行駛3 秒鐘，其距離
    即達24.9公尺或33.3公尺，已超過建工路之總寬22.2公尺，
    換言之，被告如以時速每小時30公里或40公里之速度，不需
    3 秒的時間，即可行駛通過上開交岔路口。準此以言，被告
    前揭辯稱：其係綠燈時騎機車行駛進入上開交岔路口，進入
    上開交岔路口後，始變成黃燈，行駛過半，燈號才又變換成
    紅燈云云，顯非事實，蓋依前述，上開交岔路口之黃燈，停
    留時間計有4 秒，不論被告係綠燈或黃燈行駛進入上開交岔
    路口，以被告騎乘機車每小時30公里或40公里之速度，其行
    駛通過上開交岔路口之時間，絕不會超過3 秒，從而，也不
    可能發生中途變換燈號為紅燈之情事。是被告前揭所辯，無
    非為圖脫免自身刑責之詞，要無可採。
  (三)又圓形黃燈用以警告車輛駕駛人及行人，表示紅色燈號即將
    顯示，屆時將失去通行路權。閃光黃燈表示「警告」，車輛
    應減速接近，注意安全，小心通過。行車管制號誌燈號之變
    換，規定如下：(一)紅、黃、綠三色燈號方式應依綠燈、黃燈
    、紅燈之方式；紅、綠二色燈號應依綠燈、閃光綠燈、紅燈
    之方式，依序循環運轉。行車管制號誌轉變為閃光號誌時，
    幹道上號誌應由綠色燈號經過黃色燈號時段轉變為閃光黃燈
    ，支道上號誌應由紅燈轉變為閃光紅燈；由閃光號誌轉變為
    行車管制號誌時，應有3 秒全紅時間，再循序轉換。道路交
    通標誌標線號誌設置規則第206 條第4 款、第211 條第1 項
    第1 款、第212 條第1 項第1 款、第231 條第4 款分別定有
    明文。因閃光黃燈之閃光號誌與圓形黃燈之行車管制號誌，
    功能不同，而高雄市三民區○○○路與建工路之行車管制號
    誌，係採紅、黃、綠三色燈號方式運作，除有前述高雄市政
    府交通局函文在卷可佐外（見本院卷第38頁），並有現場蒐
    證照片附卷足參（見同上偵查卷第17頁），被告於警詢及偵
    查中陳稱：「我有看才剛閃黃燈」、「應該是，因為我在這
    邊ㄏㄡ，我在看閃黃燈啊」等語（見本院卷第63頁、第89頁
    ），固與事實不符，惟上開交岔路口之黃色燈號僅有4 秒，
    時間短暫，被告騎乘機車通過上開交岔路口時，隨即發生本
    件道路交通事故，對於當時行車管制號誌之黃色燈號，是否
    有閃爍，可能印象並非深刻，尚難以被告前揭供詞，遽認被
    告行經上開交岔路口前，行車管制號誌已轉換成紅燈，以致
    不知上開交岔路口並無閃光黃燈。
  (四)因被告並非於綠燈時行駛進入上開交岔路口，不當然等同於
    被告係闖越紅燈進入上開交岔路口，蓋被告可能係上開交岔
    路口之行車管制號誌已變換成黃燈後，始進入上開交岔路口
    ，致於行駛中途發現行車管制號誌已轉為紅燈。是依現存之
    證據，故無法判斷被告究係於紅燈或黃燈，騎乘機車駛進上
    開交岔路口。惟汽、機車行駛時，駕駛人應注意車前狀況，
    隨時採取必要之安全措施，道路交通安全規則第94條第3項
    定有明文。被告考領有重型機車駕駛執照，已如前述，被告
    對於上開規定應知之甚詳，騎乘機車時本應具有前揭注意義
    務，並應具有注意能力至屬甚明。又案發當時客觀情形，天
    氣晴朗、日間自然光線，柏油路面乾燥、無缺陷，道路無障
    礙物，視距良好等情，亦據被告自承在卷（見本院卷第104
    頁），並有上述場蒐證照片14張及道路交通事故調查報告表
    1 份附卷可證（見同上偵查卷第17至22頁、第13至14頁、臺
    灣高雄地方法院檢察署96年度相字第1544號偵查卷第47頁）
    ，足見案發當時被告並無不能注意之情事。然被告騎乘機車
    行經上開交岔路口時，雖已發現被害人騎乘機車從其右方沿
    建工路由東往西方向行駛而來，竟疏未注意採取暫停或減緩
    速度之必要安全措施，竟加速行駛通過上開交岔路口，而肇
    致本件道路交通事故一節，已據被告於本院審理中供稱：「
    我進入交岔路口時，還是維持原來的速度，後來走到一半，
    有瞥見黑影，有人要騎過來，號誌又變成紅燈，我就有加速
    往前騎」、「（問：妳瞥見那個黑影，妳知道是一個人要騎
    車過來？）答：是的」、「（問：妳加速的目的是否要趕快
    通過路口）答：是的」、「（問：既然知道有人要騎車過來
    ，為何沒有想過要先讓對方？）答：因為我覺得距離很短，
    很快就可以通過，不知道對方都沒有注意這邊的來車」、「
    如果我有轉頭去看他的行駛速度，停下來讓他過，可能就不
    會發生這樣的事情」等語甚明，是被告就本件道路交通事故
    之發生，具有未注意車前狀況，並隨時採取必要措施之過失
    ，至為灼然。又被害人因本件道路交通事故致受有腦幹衰竭
    、頭部外傷併顱骨骨折及多處顱內出血等傷害，經送醫急救
    後，仍於96年9 月2 日晚間10時50分許，不治死亡，亦如前
    述，因被害人自本件道路交通事故發生起，至其死亡時止之
    此段期間，並未遭受任何外力干擾，足認被告之過失行為與
    被害人之死亡結果間，具有相當因果關係，被告過失致死之
    犯行，自堪認定。
  (五)被告辯護人雖以，不論建工路之交岔路口，是否變換成綠燈
    ，因被告已騎乘機車沿大豐二路由南往北方向，行駛經過上
    開交岔路口，被害人依道路交通管理處罰條例第45條第10
    款規定，應禮讓被告騎乘之機車先行，被害人未讓被告騎乘
    之機車先行，以致造成本件道路交通事故，被害人自有過失
    為由，辯稱被告就本件道路交通事故之發生應無過失可言。
    然辯護人主張案發當時，被害人原係停駛於上開交岔路口，
    等待行車管制號誌由紅燈轉換成綠燈號一節，無非係根據被
    告之供述為依據。惟被告就上開交岔路口於案發當時之號誌
    狀況所為陳述情節，應非事實，已如前述，而被告與被害人
    就本件道路交通事故之發生，利害關係彼此對立，若無其他
    證據相佐，自不得單憑被告之片面供述，遽認被害人於本件
    道路交通事故發生前，為等候紅燈轉換為綠燈，而停駛於上
    開交岔路口，此外，客觀上並無任何證據顯示本件道路交通
    事故發生之前，被害人係處於停駛之狀態，則辯護人主張被
    害人起駛前，不讓行進中之被告優先通行，而違反道路交通
    管理處罰條例第45條第10款規定，即失所據，而不可採。惟
    被告以時速30公里至40公里之速度，行駛通過上開交岔路口
    ，速度非快，而建工路總寬22.2公尺，被害人若稍加注意左
    右來車，本可輕易發現被告騎乘機車沿高雄市三民區○○○
    路由南往北方向，行駛通過上開交岔路口，進而採取暫停或
    減速前進之安全措施，以避免本件道路交通事故之發生。
    本件道路交通事故之發生，雖因被告發現被害人後，未採取
    必要之安全措施，而有過失，然被害人行經上開交岔路口，
    顯亦有疏未注意車前狀況之過失，以致未能採取避免本件交
    通事故發生之其他措施。然本件交通事故之發生，被害人雖
    與有過失，亦無從解免被告過失罪責，附此敘明。
  (六)綜上所述，本案罪證明確，被告前揭所辯，要無可採。被告
    過失致死之犯行，洵堪認定，應予依法論科。
三、核被告所為，係犯刑法第276 條第1 項之過失致人於死罪。
    本件道路交通事故發生後，因被告與被害人均有受傷，而由
    到場處理之鼎山派出所員警將該2 人送醫急救，並通知高雄
    市政府警察局交通大隊人員前往醫院製作筆錄，此經被告自
    承在卷，並有本院辦理刑事案件電話記錄查詢表1 份在卷可
    參，是警員抵達案發現場，因處理肇事受傷人員送醫，而知
    悉肇事者，被告雖事後接受警詢時坦承肇事，已在警察機關
    發覺犯罪之後，致不符自首要件，附此敘明。本院審酌被告
    未遵守道路交通安全規則，致發生本件道路交通事故，不僅
    造成被害人死亡之無法彌補損害，且未與被害人家屬達成和
    解，惟念及被告未曾因涉犯刑事案件經法院判刑之前科紀錄
    ，此有臺灣高等法院被告全國前案紀錄表1 紙在卷為憑，素
    行尚可，而本件道路交通事故之發生，並非被告蓄意造成，
    被害人亦與有過失，且被害人家屬甲○○於本院審理時，表
    示被告遲未成立和解，但考量被告為單親家庭，經濟狀況不
    好，不願被告入獄等語，以及被告犯後，矢口否認犯行，將
    本件道路交通事故之責任，均推卸予已無法為自己辯護之死
    者，難認有悔意等一切情狀，量處如主文所示之刑，以資懲
    儆。
據上論斷，依刑事訴訟法第299 條第1 項前段，刑法第276 條第
1 項，刑法施行法第1 條之1 ，判決如主文。
本案經檢察官丙○○到庭執行職務。
中    華    民    國    98    年    4     月    21    日
                  交通法庭  法  官  高增泓
以上正本證明與原本無異。
如不服本判決，應於判決送達後10日內，向本院提出上訴狀。
中    華    民    國    98    年    4     月    21    日
                            書記官  黃麗玉
附錄本案論罪科刑法條全文：
刑法第276條
因過失致人於死者，處2 年以下有期徒刑、拘役或2 千元以下罰
金。
從事業務之人，因業務上之過失犯前項之罪者，處5 年以下有期
徒刑或拘役，得併科3 千元以下罰金。


司法院資訊處製作；財團法人民間司法改革基金會備份。
